臺灣高等法院民事判決　　　　　　　　96年度勞上易字第14號
上　訴　人　中華電視股份有限公司
法定代理人　己○○
訴訟代理人　戊○○
　　　　　　壬○○
被 上訴 人　辛○○
　　　　　　　　　　　　7樓
　　　　　　乙○○
　　　　　　丙○○
　　　　　　癸○○
　　　　　　甲○○
　　　　　　庚○○
　　　　　　丁○○
共　　　同
訴訟代理人　陳金泉律師
　　　　　　葛百鈴律師
　　　　　　李瑞敏律師
上列當事人間請求給付退休金差額事件，上訴人對於中華民國95
年12月18日臺灣臺北地方法院95年度勞訴字第 102號第一審判決
提起上訴，經本院於96年8月7日言詞辯論終結，判決如下：
    主      文
上訴駁回。
第二審訴訟費用由上訴人負擔。
    事實及理由
一、本件上訴人聲明求為判決：(一)原判決關於不利上訴人部分廢
    棄。(二)上開廢棄部分，被上訴人在第一審之訴及假執行之聲
    請均駁回。
    被上訴人聲明求為判決：上訴駁回。
二、被上訴人起訴主張：伊等前為上訴人所僱用，分別擔任新聞
    部採訪中心攝影組之攝影記者，兩造間有僱傭契約關係存在
    ，並有勞動基準法之適用。上訴人在伊等退休時，雖已依勞
    動基準法第55條及其公司員工退休辦法第10條規定給付伊等
    退休金，但卻未將退休前 6個月每月固定領取之逾時誤餐費
    用新臺幣（下同） 6,000元列入計算平均工資，自與勞動基
    準法第2條第4款之規定不符，經伊等屢次催討並向臺北市政
    府勞工局申請勞資爭議協調後，上訴人仍拒絕給付退休金差
    額等情，爰依勞動基準法第55條及上訴人公司員工退休辦法
    第10條之規定，求為命上訴人給付如原判決附表「請求金額
    」欄所示金額及自該附表「遲延利息起算日(二)」欄所示之日
    起，均至清償日止，按年息5%計算利息之判決（被上訴人超
    過上開部分之利息請求，業經原審判決駁回確定）。
    上訴人則以：逾時誤餐費用係對於採訪中心人員所為短程車
    資及逾時誤餐之補助，原採實報實銷原則支付，民國（下同
    ）86年間為簡化作業程序，以延工津貼名義統一發給 6,000
    元予以取代，其後再變更發放名義為逾時誤餐費用，更因其
    不屬工資，故有每月上班15天（含）以上始發給 6,000元，
    未滿15天者發給3,000元，每月上班少於0.5天者，則當月不
    得請領之規定，且從未計入工資開立扣繳憑單，足見逾時誤
    餐費用係屬補貼性質；又因此之故，伊公司新聞部總監陳季
    芳乃於94年 6月28日簽案將逾時誤餐費用改為浮動制，以求
    符合該給付之精神；又逾時誤餐費僅擔任新聞採訪工作者方
    得請領，若遇調離採訪工作，即不得再請領，且該費用核發
    標準一致，不因員工工作種類、複雜性、經驗、學歷、智力
    、技能、勞心勞力度、年資、職級等不同而有差異，是不具
    勞務對價性，故非屬工資，自不得列入計算平均工資云云，
    資為抗辯。
三、經查被上訴人主張伊等前為上訴人公司所僱用新聞部採訪中
    心攝影組之攝影記者，兩造間有僱傭契約關係存在；被上訴
    人辛○○係自76年5月1日起任職，迄91年 5月22日退休；被
    上訴人乙○○係自77年8月15日起任職，迄92年9月14日退休
    ；被上訴人丙○○係自73年1月1日起任職，迄93年 9月30日
    退休；被上訴人癸○○係自74年7月3日起任職，迄93年11月
    24日退休；被上訴人甲○○係自77年12月 7日起任職，迄94
    年7月17日退休；被上訴人庚○○係自77年10月1日起任職，
    迄94年8月2日退休；被上訴人丁○○係自79年 9月10日起任
    職，迄94年 9月11日退休。被上訴人於退休時，上訴人已給
    付退休金，惟未將被上訴人退休前 6個月所領取之逾時誤餐
    費用計入平均工資，致有如原判決附表「請求金額」欄所示
    差額之事實，業據其提出員工離職證明書為證（見原審調字
    卷16至23頁），且為上訴人所不爭執，自堪信為真實。
四、按勞動基準法第2條第3款規定：「工資：謂勞工因工作而獲
    得之報酬；包括工資、薪金及按計時、計日、計月、計件以
    現金或實物等方式給付之獎金、津貼及其他任何名義之經常
    性給與均屬之」；同條第 4款規定：「平均工資：謂計算事
    由發生之當日前 6個月內所得工資總額除以該期間之總日數
    所得之金額」；又同法施行細則第10條並將勞工非因工作而
    獲得之對價，或雇主為單方之目的而為任意性、恩惠性之給
    付，如年終獎金、競賽獎金等，明文排除於上開條款所稱「
    其他任何名義之經常性給與」範圍之外，以杜爭議。故勞動
    基準法第2條第3款所規定之工資，不僅為勞工因工作而獲得
    之報酬，且須經常性給與，始足當之。勞工因工作而獲得者
    ，如經常性給與之工資、薪金固不論，即使係按計時、計日
    、計月、計件以現金或實物等方式給與之獎金、津貼及其他
    任何名義之給與，如屬經常性者，亦均屬之（最高法院91年
    度台上字第 347號判決參照）。又所謂經常性給與，係指非
    勞動基準法施行細則第10條所列各款之情形，縱在時間上、
    金額上非固定，只要在一般情形下經常可以領得之給付即屬
    之（最高法院87年度台上字第2754號及86年度台上字第1681
    號判決參照）。又勞工因工作所得之報酬，倘符合「勞務對
    價性」及「給與經常性」二項要件時，依法即應認定為工資
    ，而於判斷某項給付是否符合上開要件之際，則應依一般社
    會交易觀念決定之，至其給付之名稱如何，則非所問。是94
    年6月14日修正前勞動基準法施行細則第10條第9款之規定，
    固將誤餐費排除於勞動基準法第2條第3款所稱「其他任何名
    義之經常性給與」範圍之外（現行法已將誤餐費自該條款刪
    除），惟綜觀該條各款之規定，其所稱「誤餐費」，應係指
    本於恩惠性及偶發性所為之給與，苟勞工在一般情形下經常
    均得領取之誤餐費，自係因工作所獲得之經常性給付，而屬
    工資之一部，尚不得僅因其給付名稱為誤餐費，即予排除於
    工資範圍之外。經查：
    (一)上訴人公司工作規則第39條規定：「本規則所稱薪資係指
      員工因工作而獲得之報酬，包括工資、薪金及按計時、計
      日、計月、計件以現金給付之經常性給與均屬之，但依法
      規定不視為薪資者不在此限」；第40條規定：「本規則所
      稱月平均薪資，係計算事由發生之當日起，前 6個月內薪
      資之月平均數，包括薪給、職務加給、伙食津貼及山地服
      勤加給。但不包括獎金、紅利及其他非經常性之給與」（
      見原審卷32頁背面）。上開規定與勞動基準法第2條第3款
      、第 4款之規定相當，是就據以計算退休金之「工資」（
      上訴人公司工作規則稱之為「薪資」），自應採與勞動基
      準法相同之解釋及認定標準。
    (二)上訴人自認伊對於所屬新聞採訪中心人員，向有補助短程
      車資及逾時誤餐費用之制度，原係採實報實銷原則支付，
      86年間為簡化作業程序，以延工津貼名義統一發給 6,000
      元予以取代，嗣再變更發放名義為逾時誤餐費用，並規定
      每月上班15天（含）以上發給 6,000元，未滿15天者發給
      3,000元，每月上班少於0.5天者，則當月不得請領等情（
      見原審卷21、22頁），並據其提出新聞部車餐費申請結報
      表及新聞部採訪組記者延工津貼申請表為證（見原審卷27
      至29頁）；且被上訴人在退休前 6個月，均按月固定領取
      逾時誤餐費用 6,000元，亦有存摺及存款對帳單可稽（見
      原審調字卷27至62頁），足見對於上訴人所屬新聞採訪中
      心人員而言，逾時誤餐費用確屬制度上之經常性給與，並
      非偶發性之給與雖其金額可能因上班天數而有不同，仍不
      改其為經常性給與之性質。又上開給付名稱雖為「逾時誤
      餐費用」，然其係針對新聞部採訪中心人員因應新聞事件
      之不定時性及機動性，所為之津貼補助，自屬勞務之對價
      ；復經徵諸上訴人行政組於94年 6月28日曾簽請將新聞部
      外勤記者逾時誤餐津貼改為浮動性，依其說明亦載明：「
      一目前本部外勤記者（含地方記者）逾時誤餐津貼每人每
      月 6,000元，一視同仁，勤惰不分，除年休假和病事假外
      ，全額發給，齊頭平等…二建議逾時誤餐津貼改為浮動制
      ，由三新聞中心及中南部特派員根據各外勤記者『勤惰』
      及『發稿狀況』，於月底評估後，再由本部總監核定發給
      ，以形成工作壓力。…」 (見原審調字卷63頁），益見該
      給付確係新聞部採訪中心人員之勞務對價，而非僅止於短
      程車資及逾時誤餐之補助。
    (三)雖上訴人抗辯系爭逾時誤餐費用係採一致標準核發，不因
      工作種類、複雜性、經驗、學歷、智力、技能、勞心勞力
      度、年資、職級等不同而有差異，故不具勞務對價性；且
      伊就該費用從未開立扣繳憑單，自非工資之一部云云。惟
      查勞務報酬之結構中，除薪資外，尚包括其餘補助或津貼
      ，前者固係以工作種類、學經歷、能力等因素決定其金額
      ，後者則視其核發目的，未必以上開因素作為核發金額之
      標準，系爭逾時誤餐費用依一般社會交易觀念，係屬勞務
      之對價，已如前述，尚不因其係按上班天數作為核發標準
      ，致有不同之認定；而上訴人就逾時誤餐費用有無開立扣
      繳憑單，更與該費用是否屬勞動基準法所規定工資之認定
      無涉，是上訴人所為之上開抗辯，自不足取。
五、末查，被上訴人主張如將系爭逾時誤餐費計入工資並據以計
    算月平均工資，則依勞動基準法第55條及上訴人公司員工退
    休辦法第10條之規定，上訴人應給付伊等如原判決附表「請
    求金額」欄所示退休金差額，此為上訴人所不爭執（見原審
    卷66頁）。是被上訴人請求上訴人給付上開金額之退休金差
    額，及自伊等退休屆滿30日（勞動基準法施行細則第29條第
    1 項規定參照）之翌日起，均至清償日止，按年息5%計算之
    遲延利息，即屬有據。
六、綜上所述，被上訴人本於勞動基準法第55條及上訴人公司員
    工退休辦法第10條之規定，分別請求上訴人給付如原判決附
    表「請求金額」欄所示金額及自該附表「遲延利息起算日(二)
    」欄所示之日起，均至清償日止，按年息5%計算之利息部分
    ，均屬應予准許。從而原審就上開部分所為上訴人敗訴之判
    決，並無不合。上訴論旨仍執前詞指摘原判決此部分不當，
    求予廢棄改判，為無理由，應予駁回。
七、至兩造其餘之攻擊或防禦方法及未經援用之證據，經本院斟
    酌後，認為均不足以影響本判決之結果，自無逐一詳予論駁
    之必要，併此敘明。
八、據上論結，本件上訴為無理由，依民事訴訟法第449條第1項
    、第78條，判決如主文。
中　　華　　民　　國　　96　　年　　8 　　月　　28　　日
                  勞工法庭
                          審判長法  官 林鄉誠
                                法  官 許紋華
                                法  官 梁玉芬
正本係照原本作成。
不得上訴。
中　　華　　民　　國　　96　　年　　8 　　月　　29　　日
                                書記官 常淑慧
